【裁判字號】    88,訴,191
【裁判日期】    890523
【裁判案由】    第三人異議之訴
【裁判全文】
臺灣士林地方法院民事判決  八十八年度訴字第一九一號
    原      告  甲○
    訴訟代理人  涂又明律師
                林玫卿律師
                黃光慶律師
    送達代收人  乙○○
    被      告  丁○○
    訴訟代理人  丙○○
右當事人間第三人異議之訴事件，本院判決如左：
    主      文
本院八十六年執字第六八七九號拆屋還地強制執行事件，就原告甲○所有坐落台北市
士林區○○段○○段一四六地號土地上如附圖Ａ部分所示面積一０四．四二平方公尺
、附圖Ｂ部分所示面積十二．四八平方公尺，合計為一百一十六．九平方公尺之建物
、平台所為之強制執行程序應予撤銷。
訴訟費用由被告負擔。
    事      實
甲、原告方面：
一、聲明：如主文所示。
二、陳述：
(一)原告係坐落台北市○○區○○段一小段一四九地號土地上建號一０六五六、門牌
    台北市○○區○○路卅四號房屋之所有權人，有地籍圖謄本、建物登記簿謄本、
    門牌整編證明書各一件為憑。而附圖Ａ部分、Ｂ部分位置上之石棉瓦造建物，乃
    原告之母出資自原告所有上開建號一０六五六之房屋增加、附合之擴建建物，合
    先說明。
  (二)鈞院八十六年執字第六八七九號拆屋還地強制執行事件，依被告提出其與訴外人
    台北市私立美幼幼稚園（下稱美幼幼稚園）間台灣士林地方法院八十三年重訴字
    第九九號、台灣高等法院八十四年重上字第六五號、最高法院八十六年台上字第
    一五六五號之民事判決主文之記載而為強制執行者。惟上開強制執行標的物其中
    「坐落台北市○○區○○段一小段一四六地號土地上如附圖Ａ部分所示面積一百
    零四．四二平方公尺、附圖Ｂ部分所示面積十二．四八平方公尺，合計為一百一
    十六．九平方公尺之建物」，係原告之母王李蓮溪購買磚瓦、石棉瓦、塑膠板，
    在原告所有建號一０六五六、門牌台北市○○區○○路卅四號房屋附屬圍牆內空
    地上僱工擴建之增建物，乃附合於原告所有之建號一０六五六建物者，該擴建之
    地上物並非可認為獨立之物。則依民法第八百十一條規定，應認由建號一０六五
    六號、門牌台北市○○區○○路卅四號之房屋所有權人，因附合而取得該增、擴
    建建物之所有權。訴外人美幼幼稚園僅係該增、擴建建物之占有人，並非所有權
    人。本件既經被告聲請法院執行拆除，已嚴重侵害原告權益，原告自有依強制執
    行法第十五條規定請求撤銷對原告所有如附圖Ａ、Ｂ部分所示之地上建物拆除之
    執行程序。
  (三)按「擴建之房屋，應認係所附合之房屋所有人所有」、「拆除房屋既足使房屋所
    有權實質地（絕對地）消滅，第三人就為執行標的物之房屋有所有權，而足以排
    除強制執行者，即非不得依強制執行法第十五條規定，提起執行異議之訴」最高
    法院七十年台上字第一二七七號、七十一年台上字第三六０六號判決要旨可供參
    酌。
    查鈞院上開強制執行事件之強制執行標的物既為原告之母於原告所有建物之附屬
    圍牆內空地上自行出資購買磚、瓦等建材僱工增、擴建而成為建號一０六五六、
    門牌台北市○○區○○路卅四號之不動產之成分者。揆諸民法第八百十一條規定
    、暨最高法院七十年台上字第一二七七號判決要旨說明等，原告即為該增、擴建
    建物之所有權人，原告即有足以排除本件強制執行之權利！從而；原告本於強制
    執行法第十五條規定提起本件第三人異議之訴，用以排除鈞院八十六年執字第六
    八七九號對如附圖Ａ、Ｂ所示建物拆除強制執行程序之進行，自屬於法有據！
  (四)本件被告與訴外人美幼幼稚園間拆屋還地之訴訟審理中，該訴外人已抗辯其對系
    爭增建物（未經保存登記）並無所有權、處分權（見台灣高等法院八十四年重上
    字第六五號判決書第四頁正面第十至十二行），故本件並無併列美幼幼稚園為被
    告之必要，併此敘明。
  (五)本件被告提出台灣高等法院八十四年重上字第六五號民事判決認定之「系爭土地
    （一四六地號）係由欣協公司（建商）加蓋圍牆後賣予美幼幼稚園」（判決書理
    由欄第五段第(四)項第７、８行記載），明顯與真實不符。再按最高法院十九年上
    字第二三七八號判例「判決對於案外之第三人，無拘束之效力」，前開台灣高等
    法院判決對非該案當事人之本件原告，亦無拘束之效力，併此敘明。
乙、被告方面：
    被告未於最後言詞辯論期日到場，據以前到庭及所提書狀之聲明陳述略以：
一、聲明：原告之訴駁回。
二、陳述：
  (一)原告所提異議之訴，謂原告聲請鈞院強制執行拆除之標的物「坐落台北市○○區
    ○○段一小段一四六地號土地上如附圖Ａ部分所示面積一百零四．四二平方公尺
    、附圖Ｂ部分所示面積十二．四八平方公尺，合計為一百一十六．九平方公尺之
    建物」，係原告之母王李蓮溪（美幼幼稚園創辦人）購買建物，在原告所有建號
    一０六五六、門牌台北市○○區○○路卅四號房屋附屬圍牆內空地上僱工擴建之
    增建物，附合於原告所有之建號一０六五六、克強路三十四號房屋，依民法第八
    百十一條規定，原告已取得該增建物之所有權，有足以排除強制執行之權利。然
    原告所述與事實迴然不符：
    1.本件應強制執行拆除（面積一百一十六點九平方公尺）之上開標的物係全部搭
      蓋於被告所有之一四六地號土地範圍內之違建物，並非原告所指之「原告所有
      上開克強路三十四號房屋附屬圍牆內空地上擴建之增建物」，亦非附合於原告
      所有之建號一０六五六建物者。
    2.本件執行標的，所在之被告所有上開一四六土地位於美幼幼稚園園地克強路四
      二號一樓後面及天母一０九號公園之間，而非原告所訴上開克強路三十四號房
      屋之鄰地。
    3.訴外人美幼幼稚園因無權佔用被告之所有上開一四六號土地，業經臺灣高等法
      院八十四年度重上字第五六號判決認定，並經最高法院八十六年台上字第一五
      六五號判決確定，依法應將上開執行標的物拆除，並將土地恢復原狀返還被告
      。
  (二)本件執行標的，所在之被告所有上開一四六號土地係屬未被徵收之計劃道路用地
    ，原告對上開土地並無任何權利，且該違建已被台北市政府建管處拍照登記，並
    列入違建取締處理名冊，故無論何人所搭建，均無排除強制執行之權利。
  (三)按民法第八百十一條規定動產因附合而為不動之重要成分者，不動產所有人取得
    動產所有權，其要件需具備：1.需為動產與不動產之附合。2.需動產為不動產之
    重要成分。3.需附合後動產為非獨立之物。4.需分離而使不動產結構有毀損。5.
    需動產與不動產不屬同一人所有。
    (1)依上開要件分析，本件被告聲請鈞院強制執行之標的物，係全部坐落在克強路
      四十二號後面，即被告所有一四六地號土地範圍內之獨立建物，不可能有原告
      所稱與三十四號房屋構成結構上之不可分離，不符附合之要件。
    (2)縱聲請強制執行之標的物拆除，亦無可能損及四十二號之房屋（美幼幼稚園之
      園地），在整體結構上與四十二號房屋亦非附合之一體，該標的物是可分離之
      獨立物係明確之事實，亦不符民法第八百十一條之要件。
  (四)上開土地之所有權人為債權人丁○○，非前案一審共同被告王衍防、楊恭聰等人
    ，其二人無權出售被告土地之事實，亦經臺灣高等法院及最高法院判決確定，故
    無論王衍防、楊恭聰等人有否出售被告之上開土地與原告之母親王李蓮溪，均與
    被告無關。
  (五)原告於八十七年六月提出之再抗告業經最高法院八十七年度台抗字第六一七號駁
    回，故原告無再向執行法院提出異議之訴之權利。
  (六)原告甲○係為美幼幼稚園之董事之一，其曾於八十六年間委任律師連元龍告知被
    告謂：願依最高法院判決，將被告所有之上開地號土地恢復原狀返還被告，並賠
    償不當得利．．．等語，由此可證原告早已承認該標的物係係無權佔用上開土地
    及不當得利之事實。
  (七)原告僅憑與被告無關之不動產買賣契約書主張該標的物所有權之擁有，但卻無法
    提出該標的物所有權之證明，其論述顯屬矛盾，故原告顯無任何權利排除本件標
    的物之強制執行。
    理      由
一、本件被告未於最後言詞辯論期日到場，核無民事訴訟法第三百八十六條各款所列
    情形，爰依原告之聲請，由其一造辯論而為判決。
二、原告主張其係坐落台北市○○區○○段一小段一四九地號土地上建號一０六五六
    、門牌台北市○○區○○路卅四號（舊門牌為同路四十二號）房屋之所有權人，
    而附圖Ａ部分、Ｂ部分位置上之石棉瓦造建物，乃原告之母出資自原告所有上開
    建號一０六五六之房屋增加、附合之擴建建物。本院八十六年執字第六八七九號
    拆屋還地強制執行事件，依被告提出其與訴外人美幼幼稚園間本院八十三年重訴
    字第九九號、台灣高等法院八十四年重上字第六五號、最高法院八十六年台上字
    第一五六五號之民事判決主文之記載而為強制執行者，惟上開強制執行標的物其
    中「坐落台北市○○區○○段一小段一四六地號土地上如附圖Ａ部分所示面積一
    百零四．四二平方公尺、附圖Ｂ部分所示面積十二．四八平方公尺，合計為一百
    一十六．九平方公尺之建物」，係原告之母王李蓮溪購買磚瓦、石棉瓦、塑膠板
    ，在原告所有建號一０六五六、門牌台北市○○區○○路卅四號房屋附屬圍牆內
    空地上僱工擴建之增建物，乃附合於原告所有之建號一０六五六建物者，依民法
    第八百十一條規定，應認由建號一０六五六號、門牌台北市○○區○○路卅四號
    之房屋所有權人即原告，因附合而取得該增、擴建建物之所有權。訴外人美幼幼
    稚園僅係該增、擴建建物之占有人，並非所有權人，本件既經被告聲請法院執行
    拆除，已嚴重侵害原告權益，原告自有依強制執行法第十五條規定請求撤銷對原
    告所有如附圖Ａ、Ｂ部分所示之地上建物拆除執行程序之權利等語。
三、被告則以系爭執行標的物並非附合於原告所有之建號一０六五六號建物，且訴外
    人美幼幼稚園因無權佔用被告之所有上開一四六號土地，業經臺灣高等法院八十
    四年度重上字第五六號判決認定，並經最高法院八十六年台上字第一五六五號判
    決確定，又本件執行標的，所在之被告所有上開一四六號土地係屬未被徵收之計
    劃道路用地，原告對上開土地並無任何權利，且該違建已被台北市政府建管處拍
    照登記列管，並列入違建取締處理名冊，故無論何人所搭建，均無排除強制執行
    之權利，且本件亦不符合民法第八百十一條之規定，原告並無排除強制之權利等
    語資為抗辯。
四、原告主張其係坐落台北市○○區○○段一小段一四九地號土地上建號一０六五六
    、門牌台北市○○區○○路卅四號房屋之所有權人，本院八十六年執字第六八七
    九號拆屋還地強制執行事件，依被告提出其與訴外人美幼幼稚園間本院八十三年
    重訴字第九九號、台灣高等法院八十四年重上字第六五號、最高法院八十六年台
    上字第一五六五號之民事判決主文之記載而為強制執行之事實，已據其提出與所
    述相符之地籍圖謄本、建物登記簿謄本各一份為證，且為被告所不爭執，原告此
    部分之主張為可採信。至被告雖辯稱本件執行標的係位於美幼幼稚園園地克強路
    四二號一樓後面及天母一０九號公園之間，而非原告所述上開克強路三十四號房
    屋之鄰地云云，然原台北市○○區○○路四十二號門牌係於八十四年三月一日改
    編為同路三十四號，亦據原告提出台北市士林區戶政事務所門牌證明書一件為證
    ，且依原告提出之地籍圖謄本所示，原告所有坐落台北市○○區○○段一小段一
    四九地號土地，確與被告所有同段一四六號土地相鄰，是被告此項抗辯並不可採
    。茲本案所應審酌者，乃在前案確定判決對原告是否有羈束力，及原告是否因附
    合而取得系爭執行標的物之所有權。
  (一)按「判決對於案外之第三人，無拘束之效力」，最高法院著有十九年上字第二三
    七八號判例可參。是前開臺灣高等法院判決對非該案當事人之本件原告，並無拘
    束之效力，原告仍得爭執其係系爭執行標的物即附圖所示Ａ、Ｂ部分建物、平台
    之所有權人。
  (二)又按「動產因附合而為不動產之重要成分者，不動產所有人，取得動產所有權。
    」民法第八百十一條定有明文。是依該條規定，此種附合須具有下列要件：(1)須
    為動產與不動產附合(2)須動產成為不動產之重要成分(3)須不屬同一人所有。所謂
    重要成分，通說係指兩物結合後，非經毀損或變更其物之性質，不能分離者而言
    。且此種結合，並以非暫時性為必要。前者學說上稱為固定性，後者則謂之繼續
    性。動產與不動產結合後，如已具固定性及繼續性之程度，該動產殆已喪失獨立
    ，在社會經濟觀念上認兩者已變為一物之故，是以是否已成為重要成分，固定性
    或繼續性之有無，固屬一項客觀之判斷基準（物理上之基準），然最後之決定性
    衡量因素仍係在社會經濟觀念上判斷其有無獨立性（參謝在全著民法物權論上冊
    第二九六頁）。經查：本件一六四地號土地上附圖Ａ部分所示面積一百零四點二
    二平方公尺，為外有圍牆，上有遮雨棚之建物，如附圖Ｂ部分所示面積十二點四
    八平方公尺，為外有圍牆，內為平台之地上物，業據前案本院審理法官及臺灣高
    等法院法官履勘現場，分別有勘驗筆錄附於前案卷，復有臺灣高等法院法官會同
    臺北市士林區地政事務所為實地鑑測，有該所複丈成果圖（即附圖）可按，且Ａ
    部分之建物，係連接於克強路三十四號，Ｂ部分平台位於Ａ部分與門口之間，其
    出入口與克強路三十四號係同一出入口，亦經本院至現場履勘，製有勘驗筆錄可
    稽。該附圖Ａ、Ｂ部分既與原告所有之台北市○○區○○路三十四號房屋相連，
    且因在圍牆內而由同一出入口進出，在社會經濟觀念上應認係原告所有上開房屋
    之附屬建物，依民法第八百十一條之規定，應由原告因附合而取得所有權。原告
    主張上開Ａ、Ｂ部分之建物、平台為其所有，自堪信為真實。
  (三)至原告對於系爭土地有無合法使用權源，並無礙於原告依法取得系爭執行標的物
    之事實，又系爭執行標的物縱為台北市政府列管拆除之違建，然此與本件係依民
    事執行程序，須對原告有民事執行名義方得執行有所不同，故被告辯稱原告對系
    爭土地並無合法使用權源及本件係台北市政府列管拆除之違建云云，均與本件原
    告之訴有無理由無。
五、按第三人就執行標的物有足以排除強制執行之權利者，得於強制執行程序終結前
    ，向執行法院對債權人提起異議之訴，強制執行法第十五條前段定有明文。而所
    謂就執行標的物有足以排除強制執行之權利者，係指對於執行標的物有所有權、
    典權、留置權、質權存在情形之一者而言；又拆除房屋既足使房屋所有權實質地
    （絕對地）消滅，第三人就為執行標的物之房屋有所有權，而足以排除強制執行
    者，即非不得依強制執行法第十五條規定，提起執行異議之訴」（最高法院四十
    四年台上字第七二一號判例意旨、七十一年台上字第三六０六號判決要旨參照）
    。本院八十六年度執字第六八七九號拆屋還地強制執行事件之執行標的物之附圖
    所示Ａ、Ｂ部分所示建物、平台為原告所有，已如前述，被告以對訴外人美幼幼
    稚園之執行名義，聲請本院對原告所有之系爭標的物強制執行，即有未合。原告
    依前揭規定提起第三人異議之訴，請求撤銷強制執行程序，即非無據，應予准許
    。
六、本件事證已臻明確，兩造其餘攻擊防禦方法及證據主張，於判決結果不生影響，
    爰不一一論述，附此敘明。
七、據上論結，原告之訴為有理由，依民事訴訟法第三百八十五條第一項前段、第七
    十八條，判決如主文。
中      華      民      國    八十九    年      五      月    二十三    日
                                    臺灣士林地方法院民事第二庭
~B法      官  陳麗芬
右為正本係照原本作成。
如對本判決上訴須於判決送達後廿日內向本院提出上訴狀。
中      華      民      國    八十九    年      五      月    二十四    日
~B法院書記官  黃建新


司法院資訊處製作；財團法人民間司法改革基金會備份。
